【裁判字號】    94,訴,39
【裁判日期】    951011
【裁判案由】    侵權行為損害賠償
【裁判全文】
臺灣高等法院民事判決                    94年度訴字第39號
原      告  甲○○
            乙○○
            戊○○
            丁○○
            己○○
            丙○○
共      同
訴訟代理人  張立業律師
複代  理人  王世豪律師
            林于椿律師
被      告  庚○○
上列當事人間侵權行為損害賠償刑事附帶民事訴訟事件，經本院
刑事庭移送前來，本院於中華民國95年 9月26日言詞辯論終結，
判決如下：
    主      文
被告應給付原告甲○○新台幣壹佰玖拾玖萬仟壹佰陸拾元，
及自民國九十五年八月八日起至清償日止，按年息百分之五計算
之利息。
被告應給付原告乙○○新台幣肆拾伍萬陸仟捌佰陸拾元，及自民
國九十五年八月八日起至清償日止，按年息百分之五計算之利息
。
被告應各給付原告戊○○、丁○○、己○○、丙○○新台幣拾
萬元，及均自民國九十五年八月八日起至清償日止，按年息百分
之五計算之利息。
原告其餘之訴駁回。
訴訟費用由被告負擔十分之七，餘由原告負擔。
本判決第一項、第二項所命之給付，於原告甲○○、乙○○分別
以新台幣陸拾陸萬肆仟元、壹拾伍萬貳仟元為被告供擔保後，得
假執行；但被告如分別以新台幣壹佰玖拾玖萬仟壹佰陸拾元
、肆拾伍萬陸仟捌佰陸拾元為原告甲○○、乙○○預供擔保，得
免為假執行。
本判決第三項所命之給付，於原告戊○○、丁○○、己○○、丙
○○各以新台幣壹拾萬元為被告供擔保後，得假執行；但被告如
各以新台幣拾萬元為原告戊○○、丁○○、己○○、丙○○預
供擔保，得免為假執行。
原告其餘假執行之聲請駁回。
    事實及理由
壹、程序部分：
    按在第二審為訴之變更或追加，非經他造同意，不得為之，
    但有第 255條第1項第3款：擴張或減縮應受判決事項之聲明
    者，不在此限，民事訴訟法第446條第1項、第255條第1項第
    3款分別定有明文 。本件原告等對被告提起刑事附帶民事訴
    訟，原聲明：(一)被告應給付原告乙○○新台幣（下同）1,55
    5,000元 ，及自起訴狀送達翌日起至清償日止，按年息百分
    之5計算之利息。(二)被告應給付原告甲○○2,091,080元，及
    自起訴狀送達翌日起至清償日止，按年息百分之 5計算之利
    息。(三)被告應各給付原告戊○○、丁○○、己○○、丙○○
    50萬元，及均自起訴狀送達翌日起至清償日止，按年息百分
    之5計算之利息。嗣於本院以書狀變更上開第1項及第 2項聲
    明為：(一)被告應給付原告乙○○1,365,000元 ，及自書狀送
    達翌日起至清償日止，按年息百分之5計算之利息。
    (二)被告應給付原告甲○○2,281,080元 ，及自書狀送達翌日
    起至清償日止，按年息百分之 5計算之利息（本院卷第17頁
    、第18頁）。後又以書狀變更訴之聲明為：(一)被告應給付原
    告甲○○2,227,235元 ，及自書狀送達翌日起至清償日止，
    按年息百分之5計算之利息。(二)被告應給付原告乙○○1,318
    ,845 元，及自書狀送達翌日起至清償日止，按年息百分之5
    計算之利息。(三)被告應各給付原告戊○○、丁○○、己○○
    、丙○○40萬元，及均自書狀送達翌日起至清償日止，按年
    息百分之 5計算之利息（本院卷第148頁至第149頁）。原告
    甲○○、乙○○嗣另變更聲明為：(一)被告應給付原告甲○○
    250萬元，及自書狀送達翌日起至清償日止，按年息百分之5
    計算之利息。(二)被告應給付原告乙○○1,046, 080元，及自
    書狀送達翌日起至清償日止，按年息百分之 5計算之利息（
    本院卷第210頁至第213頁）。核屬擴張或減縮應受判決事項
    之聲明，依據前開規定，應予准許。
貳、實體部分：
一、原告起訴主張：
(一)、被告於民國（下同）93年 3月19日19時30分許，駕駛車牌號
    碼HB -3417號自小客車，沿台北市○○區○○路1段197巷由
    東向西行駛，行至芝玉路 1段197巷與忠義街123巷交岔路口
    左轉時，原應注意芝玉路1段197巷方向設有閃光紅燈，應遵
    守該燈光號誌之指示，停車後再開，且應行至交岔路口中心
    處始得左轉，並不得占用來車道搶先左轉，而當時天候晴朗
    、視距良好、路面乾燥、無缺陷或障礙物，並無不能注意之
    情事，竟疏未注意，並未停車再開，復未行至交岔路口中心
    即占用對向車道搶先左轉；適有原告甲○○及其夫余垣德步
    行穿越馬路，先後遭被告所駕駛之上開自小客車撞擊，余垣
    德因而枕部、右下顎部、左胸部、左手背挫傷、左側肋骨骨
    折、左足背瘀血等處嚴重受創，原告甲○○則受有右側脛骨
    骨折之傷害。余垣德經送醫延至93年4月3日死亡，被告過失
    致死等行為，業經檢察官提起公訴，經台灣士林地方法院判
    處有期徒刑 7月，檢察官不服提起上訴後，經本院刑事庭於
    94 年7月29日以94年度交上易字第142號改判有期徒刑9月確
    定在案。
(二)、原告乙○○、甲○○分別為被害人余垣德之母、配偶，其等
    受被害人余垣德撫養，依民法第192條第2項規定，得分別請
    求被告賠償156,860元、1,013,773元；原告乙○○、甲○○
    、戊○○、何佩蓮、己○○及丙○○分別為被害人余垣德之
    母、配偶及子女，伊等因被告過失致余垣德死亡，依民法第
    194條規定，得向被告請求非財產上損害賠償，分別為889,9
    20元、836,837元 、40萬元、40萬元、40萬元、40萬元；原
    告甲○○分別為被害人余垣德支出醫療費用、殯葬費用33,3
    10元、38萬元，依民法第 192條規定，得向被告請求賠償。
    又原告甲○○亦因被告過失而受傷，受有身體、健康權及精
    神上之損害，依民法第184條第1項前段、第195條第1項之規
    定，得請求被告賠償醫療費用36,080元、精神慰撫金20萬元
    。爰聲明：(1)被告應給付原告甲○○250萬元 ，及自書狀送
    達翌日（即95年 8月8月）起至清償日止，按年息百分之5計
    算之利息。(2)被告應給付原告乙○○1, 046,080元，及自書
    狀送達翌日（即95年8月8月）起至清償日止，按年息百分之
    5計算之利息 。(3)被告應各給付原告戊○○、丁○○、己○
    ○、丙○○40萬元，及均自書狀送達翌日（即95年8月8月）
    起至清償日止，按年息百分之 5計算之利息。(4)願供擔保，
    請准宣告假執行。
二、被告則以：伊對於原告甲○○所支出之醫療費用、殯葬費用
    並無意見，但原告等所請求之撫養費及精神慰撫金額顯然過
    高，伊無法負擔原告所請求之金額等語，資為抗辯。並聲明
    ：(1)原告之訴及假執行之聲請均駁回。(2)如受不利判決，願
    供擔保，請宣告免為假執行。
三、兩造不爭執之事項：(一)被告於93年 3月19日19時30分許，駕
    駛車牌號碼HB-3417號自小客車，沿台北市○○區○○路1段
    197巷由東向西行駛，行至芝玉路1段197巷與忠義街123巷交
    岔路口時，未注意車前狀況，於左轉彎時，撞上正在過馬路
    之被害人余垣德及原告甲○○，致其等 2人受傷，被害人余
    垣德經送醫延至93年4月3日死亡，被告過失致死等行為，業
    經檢察官提起公訴，經台灣士林地方法院判處有期徒刑 7月
    ，嗣檢察官提起上訴，經本院刑事庭於94年 7月29日以94年
    度交上易字第142號改判有期徒刑9月確定在案。(二)原告乙○
    ○、甲○○、戊○○、丁○○、己○○及丙○○分別為被害
    人余垣德之母、配偶及子女。(三)原告甲○○分別為被害人余
    垣德支出醫療費用、殯葬費用33,310元、38萬元。(四)原告甲
    ○○因本件車禍受有右側脛骨骨折之傷害，並因而支出醫療
    費用36,080元。(五)原告等並未依強制汽車責任保險之規定獲
    得理賠。
四、本件原告等主張被告於93年 3月19日19時30分許，駕駛車牌
    號碼HB -3417號自小客車，於台北市○○區○○路1段197巷
    與忠義街 123巷設有閃光紅燈之交岔路口左轉時，疏未注意
    依燈光號誌之指示，停車後再開，及應行至交岔路口中心處
    始得左轉，並不得占用來車道搶先左轉等相關規定，貿然於
    路口中心即占用對向車道搶先左轉，而撞及余垣德及原告甲
    ○○，致余垣德傷重不治死亡，原告甲○○亦受有右側脛骨
    骨折之傷害，有原告甲○○提出之醫療費用收據在卷可稽（
    附民卷第13頁─第20頁），且有道路交通事故調查報告表、
    道路交通事故現場圖、診斷證明書、及台灣士林地方法院檢
    察署檢察官督同法醫師相驗屍體製作之勘驗筆錄、相驗屍體
    證明書、驗斷書各1份、相驗照片6幀及現場照片23幀等附卷
    可稽（台灣士林地方法院檢察署92偵字第 992號卷，下稱偵
    查卷），被告對此亦不爭執，堪信為真實。按汽車行駛至交
    岔路口，其行進、轉彎，應遵守燈光號誌或交通警察之指示
    ；且左轉彎時，應距交岔路口30公尺前顯示方向燈或手勢，
    行至交岔路口中心處左轉，並不得占用來車道搶先左轉，道
    路交通安全規則第102條第1項第1款前段、第4款分別定有明
    文。又閃光紅燈係表示「停車再開」，車輛應減速接近，先
    停止於交岔路口前，讓幹道車優先通行後認為安全時，方得
    續行，道路交通標誌標線號誌設置規則第211條第 1項第2款
    亦規定甚明。被告駕車自應注意遵守上開規定，且依其情形
    又非不能注意，竟疏未注意，於有閃光紅燈之交岔路口未先
    暫停且占用來車道左轉，以致撞擊原告甲○○及余垣德，其
    行為顯有過失。況本件車禍經送台北市車輛行車事故鑑定委
    員會鑑定結果亦認：「一、被告駕駛HB -3417號自用小客車
    ，未達路口中心處搶先左轉為肇事原因。二、行人余垣德、
    甲○○等無肇事因素」，有該鑑定委員會93年 6月24四日北
    鑑審字第09330144200號函及鑑定意見書各1件附卷可按（偵
    查卷第6至第7頁），此為鑑定機關本於專業知識及經驗所得
    之結論，自可憑信，益見被告確有過失責任，而被告因本件
    車禍涉犯過失致死等罪嫌，經台灣士林地方法院判處有期徒
    刑7月，檢察官不服提起上訴，經本院刑事庭於94年7月29日
    以94年度交上易字第142號改判有期徒刑9月確定在案，有判
    決書附卷可稽（本院卷第3頁、第4頁），並經本院調閱上開
    刑事案卷查明屬實。被告駕車行經上開交岔路口，未遵守上
    開交通規則以致肇事使原告甲○○受傷、余垣德死亡，是其
    有侵權行為之事實應可認定，自應依侵權行為法則負賠償責
    任。
五、原告請求之各項應否准許，分述如下：
(一)、醫療及殯葬費用：
(1)、按「因故意或過失，不法侵害他人之權利者，負損害賠償責
    任」、「不法侵害他人致死者，對於支出醫療及增加生活上
    需要之費用或殯葬費之人，亦應負損害賠償責任」，民法第
    184條第1項前段、第192條第1項分別定有明文。
(2)、原告甲○○主張因車禍受傷支出醫療費用36,080元，另余垣
    德受傷時其亦為余垣德支出醫療費用33,310元，業據其提出
    醫療收據 8紙為證（附民卷第13頁─第20頁），且為被告所
    不爭執（本院卷第 142頁），是原告甲○○此部分請求，即
    屬有據，應予准許。
(3)、原告甲○○主張其因余垣德死亡後，支出殯葬費用38萬元之
    事實，業據其陳明在卷，雖其未提出此部分之收據，然原告
    甲○○於其夫余垣德死亡，其應有支出殯葬費用，乃通常之
    事理，以社會一般情形而言，原告甲○○主張其支出38萬元
    殯葬費用，尚屬合理，且被告對此部分亦不爭執（本院卷第
    142頁 ），應信為真實，是原告甲○○此部分之請求，亦屬
    有據，應予准許。
(二)、扶養費：
(1)、按被害人對於第3人負有法定扶養義務者，加害人對於該第3
    人亦應負損害賠償責任，民法第192條第2項定有明文。
(2)、本件原告甲○○、乙○○分別為被害人余垣德之配偶、生母
    ，此有戶籍謄本在卷可稽（附民卷第10頁），依民法第1115
    條第 1項第1款、第1116條之1規定，被害人對原告甲○○、
    乙○○負有法定扶養義務，是原告甲○○、乙○○依上開規
    定，自可向被告請求損害賠償。
(3)、原告甲○○係38年12月 6日生，有其戶籍謄本在卷可稽（附
    民卷第8頁） ，於被害人余垣德死亡時為54歲，根據91年台
    北市女性簡易生命表所載其平均餘命為29.96年 ，可受扶養
    年限為29年，此有簡易生命表在卷可稽（本院卷第 183頁、
    第184頁） ，再以行政院主計處公布93年台灣地區家庭收支
    調查報告，台北市平均戶內人數為3.22人之家庭每年平均最
    終消費支出為925,845元 ，有該調查報告在卷可稽（本院卷
    第185頁─第187頁） ，則每年每人平均消費支出為287,529
    元（計算式：925,845元÷3.22＝287,529元），而原告甲○
    ○之扶養義務人除被害人余垣德外，尚有原告戊○○、丁○
    ○、己○○、丙○○等 4人，故被害人余垣德每年應負擔之
    扶養義務為57,505元（計算式：287,529元÷5＝57,505.8元
    ），按霍夫曼計算法扣除中間利息一次請求（該係數表附於
    本院卷第188頁），所得請求之扶養費損害賠償為1,013,773
    元（計算式：57,505.8元×17.00000000≒1,013,773元）。
(4)、原告乙○○係 6年3月2日生，有其戶籍謄本在卷可稽（附民
    卷第12頁），於被害人余垣德死亡時為87歲，根據91年台北
    市女性簡易生命表所載，85歲以上平均餘命為7.65年，此有
    簡易生命表在卷可稽（本院卷第183頁、第184頁），依此計
    算，原告乙○○可受扶養年限為 5年（計算式：7.65年－（
    87歲－85歲）＝5.65年），再以行政院主計處公布93年台灣
    地區家庭收支調查報告，台北市平均戶內人數為3.22人之家
    庭每年平均最終消費支出為925,845元 ，已如上述，則每年
    每人平均消費支出為287,529元（計算式：925,845元÷3.22
    ＝287,529元） ，而原告乙○○之扶養義務人除被害人余垣
    德外，尚有長子余清水、次子余義隆、三子余永清、五子余
    明聰、六子余光輝、長女余幸子、四女余美月等 7人，此有
    戶籍資料在卷可參（本院卷第189頁─第192頁），被告對此
    亦不爭執，堪信為真實，故被害人余垣德每年應負擔之扶養
    義務為35,941元（ 計算式：287,529元÷8＝35,941.125元）
    ，按霍夫曼計算法扣除中間利息一次請求，所得請求之扶養
    費損害賠償為156,860元（計算式：35,941.125元×4.00000
    000≒156,860元）。
(三)、精神慰撫金：
(1)、按「不法侵害他人致死者，被害人之父、母、子、女及配偶
    ，雖非財產上之損害，亦得請求賠償相當之金額」、「不法
    侵害他人之身體、健康、名譽、自由、信用、隱私、貞操，
    或不法侵害其他人格法益而情節重大者，被害人雖非財產上
    之損害，亦得請求賠償相當之金額。」，民法第 194條、第
    195條第1項分別定有明文。又精神慰藉金係以精神上所受無
    形之痛苦為準，非如財產損失之有價額可以計算，究意如何
    始認為相當，自應審酌被害人及加害人之地位、家況、並被
    害人所受痛苦之程度、與其家屬之關係暨其他一切情事，定
    其數額。（ 最高法院48年度台上字第 798號判例意旨參照）
    。
(2)、原告乙○○、甲○○、戊○○、丁○○、己○○及丙○○主
    張伊等分別為被害人余垣德之母、配偶及子女，伊等因余垣
    德死亡，身心受創至鉅，伊等自得向被告請求非財產上損害
    賠償，分別為889,920元、836,837元、40萬元、40萬元、40
    萬元、40萬元等語。被告則抗辯原告等所請求之金額過高云
    云。經查，原告乙○○、甲○○、戊○○、丁○○、己○○
    及丙○○等人之學歷分別為：小學、無、大專、高中、大專
    、高中；現職分別為：家管、家管、商、商、自由業、商；
    93年度之每月薪資分別為：0元、25,000元、8,333元、16,0
    00元、20,000元、6,000元；93年度所得分別為：2,382,193
    元、810,969元、220,135元、308,686元、252,046元、87,8
    51元，此有原告等所提出之學經歷表及稅務電子閘門財產所
    得調件明細表在卷可稽（本院卷第28頁、第47頁、第74頁、
    第90頁、第103頁、第115頁、第244頁─第247頁），被告對
    此亦不爭執，堪信為真實，而被告之學歷則為國中畢業，現
    職為沙發工，每月薪資2萬餘元 ，名下無任何財產，93年度
    所得為28,500元等情，業據被告陳明在卷，並有稅務電子閘
    門財產所得調件明細表在卷可稽（本院卷第126頁、第240頁
    ）。原告等為被害人余垣德之至親，其等因余垣德之死亡，
    以至精神上受有創傷，不言可喻。本院爰綜合兩造之身分、
    地位，原告等與被害人余垣德之關係及兩造之經濟能力等各
    情，認原告甲○○可請求之精神慰撫金為50萬元，原告乙○
    ○、戊○○、丁○○、己○○及丙○○可請求之精神慰撫金
    各為30萬元為適當，逾此部分之請求，即非法之所許，應予
    駁回。
(3)、原告甲○○主張伊因被告過失行為致伊受有右側脛骨骨折之
    傷害，伊自得向被告請求20萬元之非財產上損害賠償云云。
    經查，原告甲○○雖因被告之過失而受有上開傷害，惟該傷
    勢並非嚴重，再參以原告甲○○與被告上開學經歷及雙方身
    分資力與被告加害程度等情，本院認原告甲○○所得請求之
    金額以30,000元為適當，逾此部分之請求，即屬無據，應予
    駁回。
(4)、基前所述：原告甲○○所請求損害賠償金額 為1,993,163元
    （計算式：36,080元＋33,310元＋38萬元＋1013,773＋50萬
    元＋30,000元＝1,993,163元）、原告乙○○為456,860元（
    計算式：156,860元＋30萬元＝456,860元）、原告戊○○、
    丁○○、己○○及丙○○則均為30萬元。
六、綜合上述：原告等依侵權行為之法律關係，請求被告給付甲
    ○○1,993,163元、給付原告乙○○456,860元、各給付戊○
    ○、何佩蓮、己○○及丙○○30萬元，及均自最後一次書狀
    送達翌日（即95年 8月8日）起至清償日止，按年息百分之5
    計算之利息，即屬正當有據，應予准許。逾此部分之請求，
    非法所許，應予駁回。
七、兩造均陳明願供擔保，分別聲請宣告假執行及免為假執行，
    於原告勝訴部分，經核尚無不合，爰分別酌定相當擔保金額
    准許之。至於原告其餘假執行之聲請部分，因訴之駁回而失
    所附麗，應併予駁回。
八、至兩造其餘之攻擊或防禦方法及未經援用證據，經本院斟酌
    後，認為均不足以影響本判決之結果，自無逐一詳予論駁之
    必要，併此敘明。
據上論結，本件原告之訴為一部有理由，一部為無理由，依民事
訴訟法第 463條、第390條第2項、第392條第2項、第79條、第85
條第1項前段，判決如主文。
中    華    民    國    95    年    10    月    11    日
                    民事第十五庭
                        審判長法  官  黃騰耀
                              法  官  許文章
                              法  官  黃國永
正本係照原本作成。
如不服本判決，應於收受送達後20日內向本院提出上訴書狀，其
未表明上訴理由者，應於提出上訴後20日內向本院補提理由書狀
（均須按他造當事人之人數附繕本）上訴時應提出委任律師或具
有律師資格之人之委任狀；委任有律師資格者，另應附具律師資
格證書及釋明委任人與受任人有民事訴訟法第466條之1第 1項但
書或第2項（詳附註）所定關係之釋明文書影本。
中    華    民    國    95    年    10    月    13    日
                              書記官  葉國乾
附註：
民事訴訟法第466條之1（第1項、第2項）：
對於第二審判決上訴，上訴人應委任律師為訴訟代理人。但上訴
人或其他法定代理人具有律師資格者，不在此限。
上訴人之配偶、三親等內之血親、二親等內之姻親，或上訴人為
法人、中央或地方機關時，其所屬專任人員具有律師資格並經法
院認為適當者，亦得為第三審訴訟代理人。


司法院資訊處製作；財團法人民間司法改革基金會備份。
